臺灣高雄地方法院刑事判決　　　　　　　96年度易緝字第70號
公　訴　人　臺灣高雄地方法院檢察署檢察官
被　　　告　乙○○
上列被告因侵占案件，經檢察官提起公訴（87年度偵緝字第447
號），本院判決如下：
    主  文
乙○○無罪。
    理  由
一、公訴意旨略以：被告乙○○之夫丙○○自民國85年7 月間起
    ，利用擔任高雄市○○區○○街66號美侖大廈（起訴書誤載
    為美崙大廈）主任管理委員每月代收及保管大樓管理費之機
    會，將所保管之管理費連續侵占入己（丙○○涉犯業務侵占
    罪部分，業經本院96年度易緝字第69號判決有期徒刑1 年2
    月確定），86年5 月間丙○○因另案涉犯詐欺罪經臺灣臺中
    地方法院通緝到案後遭羈押於台中看守所時，被告竟基於幫
    助丙○○侵占之犯意，於86年5 月及6 月間將代丙○○收取
    之管理費，扣除美侖大廈必要支出費用後，於86年7 月25日
    將所餘新臺幣（下同）3 萬餘元管理費交付於甫交保出監之
    丙○○，因認被告涉犯刑法第30條第1 項、第335 條第1 項
    幫助侵占罪嫌。
二、按犯罪事實應依證據認定之，無證據不得認定其犯罪事實；
    不能證明被告犯罪者，應諭知無罪之判決，刑事訴訟法第15
    4 條第2 項、第301 條第1 項分別定有明文。又事實之認定
    應憑證據，如不能發現相當證據或證據不足以證明者，自不
    能以推測或擬制之方法，以為裁判之基礎；而認定犯罪事實
    所憑之證據，雖不以直接證據為限，間接證據亦包括在內，
    然無論直接或間接證據，其為訴訟上之證明，須於通常一般
    之人均不致於有所懷疑，而得確信其為真實之程度者，始得
    據之為有罪之認定，倘其證明尚未達到此一程度，而有合理
    性懷疑之存在時，即無從為有罪之認定，此有最高法院40年
    台上字第86號判例、76年台上字第4986號判例意旨可資參照
    。
三、證據能力部分：
（一）按被告以外之人於偵查中向檢察官所為之陳述，除顯有不
      可信之情況者外，得為證據，刑事訴訟法第159 條之1第2
      定有明文。查被告以外之人於偵查中所為之陳述，性質上
      雖屬傳聞證據，惟現階段刑事訴訟法規定檢察官代表國家
      偵查犯罪、實施公訴，依法有訊問被告之權，而實務運作
      時，檢察官偵查中向被告以外之人所取得之陳述，原則上
      均能遵守法律規定，不致違法取供，其可信度極高，本件
      證人江義源於檢察官偵查中均經檢察官告以具結之意義及
      偽證之處罰後，朗讀結文並簽名具結，筆錄內容亦經其核
      閱無訛簽名，被告及辯護人亦未提出其所為陳述有何顯不
      可信之情況，依上開說明，其於偵查中之證言自具有證據
      能力。
（二）按被告以外之人於審判外之陳述，雖不符同法第159 條之
      1 至第159 之4 之規定，而經當事人於審判程序同意作為
      證據，法院審酌該言詞陳述或書面陳述作成時之情況，認
      為適當者，亦得為證據，刑事訴訟法第159 條之5 第1 項
      定有明文。查本件收支概算影本2 紙、美崙大廈85年7 月
      至86年6 月收支概算表1 紙，雖均屬審判外之書面陳述，
      然檢察官、被告於本院審理時，就卷內前揭證據之證據能
      力，均表示同意引為證據，本院審酌該書面陳述作成時之
      情況，並無其他程序上之瑕疵，認為以之為證據尚屬適當
      ，依刑事訴訟法第159 條之5 第1 項之規定，自得採為證
      據。
四、公訴人認被告涉犯刑法第30條第1 項、第335 條第1 項之幫
    助侵占罪嫌，無非以被告於86年7 月13日寫給黃國光信函中
    ，提及丙○○所收取之上開大廈管理費可能要分幾個月攤還
    ，足認被告已知悉丙○○之侵占犯行，仍將收取之大廈管理
    費3 萬餘元交付丙○○為其論據。訊據被告固不否認於86年
    5 、6 月間代丙○○收取美侖大廈管理費，並扣除必要費用
    後，於86年7 月25日將所餘3 萬餘元交付丙○○之事實，惟
    堅詞否認有何幫助侵占犯行，辯稱：丙○○擔任美侖大廈主
    任管理員任期至86年6 月30日始屆滿，其代為收取之86年5
    、6 月份管理費仍在丙○○任期內，且其將收取管理費共20
    餘萬元扣除必要管理費用後，僅將剩餘3 萬餘元交付丙○○
    ，其主觀上並無幫助侵占故意等語。經查：
（一）被告代證人丙○○收取86年5 、6 月份管理費，並將收取
      之管理費扣除必要費用後，於86年7 月25日將餘額3 萬餘
      元交付丙○○等情，有證人丙○○、江義源證述綦詳，及
      收支概算影本2 紙、美崙大廈85年7 月至86年6 月收支概
      算表1 紙在卷可參，核與被告供述情節相符，此部份之事
      實堪以認定。
（二）證人丙○○到院證稱：伊自85年7 月至86年6 月擔任美崙
      大廈主委期間，管理費收取都是住戶將管理費陸陸續續交
      給管理員後，管理員遇到伊就交給伊，伊於86年5 月至86
      年7 月25日因他案被羈押期間，管理員找不到伊，即請被
      告幫忙代收等語（參本院卷第74頁、75頁）。核與管理員
      江義源於偵查中證述：86年5 月31日因當時丙○○不在，
      所以由被告代收管理費（參偵卷第43頁）等情相符，足徵
      86年5 月、6 月間，丙○○雖因他案遭羈押，惟其主任委
      員之職務既未遭停職，仍有收取並保管管理費之權責，故
      被告代為收取之管理費用既係受大廈管理員所託，且為丙
      ○○之任期範圍依約應收取及保管，則被告於扣除美侖大
      廈之必要支出費用後，將餘額交付丙○○，主觀上自難認
      有幫助侵占故意。
（三）再者，被告並不知悉丙○○於任職期間侵占100 多萬元管
      理費，亦無經手管理費之處理；丙○○被羈押期間，被告
      來看伊時，伊要被告跟美崙大廈的人說，等他出去再處理
      這條錢等語，業據證人丙○○到院證述明確（見本院卷第
      75 、76 、77頁），參以被告於86年7 月間寫給黃國光之
      信函中表示：丙○○被法院收押，是否能寬限，待丙○○
      回來再作帳目、帳款與帳冊，商量如何交出；其一個婦道
      人家想不出怎麼交管理費，惟有寬限時日，待丙○○無事
      出來，再商量怎麼交出等語（參偵卷第11、12頁），足認
      被告主觀上信賴丙○○出監後將就其任職管理委員期間將
      所收取管理費之帳目釐清，被告將管理費餘款交付丙○○
      ，應係基於便利丙○○整理帳務之目的而為，尚無法因丙
      ○○86年7 月25日出監後未與美侖大廈人員處理侵占管理
      費之問題，遽認被告前揭交付管理費餘款給丙○○之行為
      主觀上係基於幫助侵占之故意。何況如被告確有幫助丙○
      ○侵占管理費之犯意，衡情無可能於86年5 、6 月份間，
      其經濟已有困難之情形下，將收取共27萬餘元之管理費（
      參偵卷第10頁美侖大廈85年7 月至86年6 月收支概算），
      扣除美侖大廈之管理支出必要費用後，僅將剩餘之3 萬元
      交付丙○○，及於86年7 月10日搬離美侖大廈後，復於同
      年7 月13日寫信給黃國光要求寬限時日，待丙○○出監再
      商量之理。綜上所述，自難僅憑被告於書信表示將分期攤
      還管理費等語，遽認被告交付管理費於丙○○之行為係基
      於幫助侵占之故意，而為不利於被告之認定。
五、綜上所述，檢察官所舉事證不足以證明被告有幫助侵占犯行
    ，此外，本院復查無其他積極證據足認被告有何檢察官所指
    之上開犯行，揆諸首揭說明，自應為被告無罪之諭知。
據上論斷，應依刑事訴訟法第301條，判決如主文。
本案經檢察官甲○○到庭執行職務。
中　　華　　民　　國　　96　　年　　11　　月　　27　　日
                  刑事第十一庭  審判長法  官  施柏宏
                                      法  官  黃宗揚
                                      法　官  黃繼瑜
以上正本證明與原本無異。
如不服本判決應於收受本判決後10日內向本院提出上訴書狀，並
應敘述具體理由，如未敘述上訴理由者，應於上訴期間屆滿後20
日內補提理由書狀於本院（均須按他造當事人之人數附繕本）「
切勿逕送上級法院」。
中　　華　　民　　國　　96　　年　　11　　月　　27　　日
                                      書記官  曾小玲
